臺灣臺中地方法院交通事件裁定　　　　96年度交聲字第1479號
原處分機關　交通部公路總局臺中區監理所
異　議　人
即受處分人　甲○○
上列異議人因違反道路交通管理處罰條例案件，對於交通部公路
總局臺中區監理所民國96年11月12日所為之裁決處分（原處分案
號：中監違字第裁60-AE0000000號），聲明異議，本院裁定如下
：
    主  文
原處分撤銷。
甲○○不罰。
    理  由
一、原處分意旨略以：異議人即受處分人甲○○所有車號7E-276
    1 號自小客車，由案外人王榮發駕駛，於民國92年1 月20日
    18時26分許，經臺北市○○路○段和興路前，因「闖紅燈」
    ，臺北市政府警察局以北市警交大字第AE0000000 號違規單
    ，舉發違反道路交通管理處罰條例第53條第1 項違規，違規
    通知單於同年2 月8 日以大宗掛號函寄車主，未有退件紀錄
    ，異議人未依違規單記應到案日期辦理結案，遲於94年9 月
    23日提出未收紅單申訴，因逾郵局查詢期限6 個月以上，致
    無法查明送達簽收情形，基於維護民眾權益，本所於94年10
    月14日以中監自字第0940074664號函同意異議人限期內繳納
    低額罰鍰新臺幣（下同）2,700 元，異議人復於94年10月26
    日至本所申請歸責轉罰予臺北市交通事件裁決所（以下簡稱
    北市裁）轄下之駕駛人王榮發，本所先後於94年10月27日及
    96年7 月17日分別以中監自字第0940010399及中監違自字第
    0960028674號函請北市裁接受異議人之轉歸責案，惟北市裁
    先後於94年10月31日及96年7 月25日分別以北市裁二字第09
    443221200 及北市裁一字第09638047300 號函覆，皆以申請
    轉歸責期限已逾期為由予以退件，異議人並於96年6 月5 日
    申訴要求撤銷本案罰款，本所於同年7 月17日以中監違自字
    第0960028674號函副本告知異議人，經調閱採證照片，確實
    有闖紅燈之違規事實，且94年10月26日「提供違規駕駛人申
    報書」亦承認當時確由王榮發駕駛，故撤銷罰款於法無據，
    本所遂於96年11月12日開具中監違字第裁60-AE0000000號裁
    決書逕寄異議人，並於同月19日送達。異議人不服，於同月
    28日提出聲明異議云云。
二、聲明異議意旨略以：(一)異議人於94年10月26日向臺中區監理
    所辦理轉罰駕駛人王榮發，並易扣駕駛人駕照在案。(二)既然
    94年10月26日已逾寄存送達生效日起15日之期限，為何當時
    異議人向臺中區監理所辦理「轉罰駕駛人」未被拒絕而要異
    議人填單、於電腦輸入資料、收取異議人及駕駛人身分證、
    駕照、製作正式之公文書？否則異議人當時尚可選擇「以易
    扣駕駛執照或車牌」等處罰結案，影響異議人權益。(三)公務
    員怠忽職責，本案拖延近5 年未能結案、行政耽擱導致無法
    於6 個月內向郵局查證簽收人，及本案因十字路口緊急避難
    讓救護車通行而被照相，主管單位未即時舉證，損害異議人
    權益。(四)臺中區監理所不理會交通部公路總局96年11月12日
    路監交字第0960051223號函文內容，即於同日開出臺中區監
    理所中監違字第裁60-AE0000000號裁決書，不給異議人申訴
    機會。(五)異議人獨居亦無管理員代收信件，罰單寄送之臺中
    縣清水鎮○○里○○路10號地址，10多戶共用此門號，東山
    里里長辦公處亦設此處，為公眾場所，因此逾郵局查詢6 個
    月期限。為此，聲請撤銷原處分，改裁定異議人不罰云云。
三、經查：
  (一)異議人甲○○所有車號7E-2761 號自小客車，由案外人王榮
    發駕駛，於92年1 月20日18時26分許，經臺北市○○路○段
    和興路前，因「闖紅燈」，經臺北市政府警察局以北市警交
    大字第AE0000000 號違規單，舉發違反道路交通管理處罰條
    例第53條第1 項違規之事實，有舉發違反道路交通管理事件
    通知單及提供違規駕駛人申報書影本各1 份在卷可稽，堪以
    認定。
  (二)按行政罰之裁處權，因3 年期間之經過而消滅。前項期間，
    自違反行政法上義務之行為終了時起算。但行為之結果發生
    在後者，自該結果發生時起算。本法施行前違反行政法上義
    務之行為應受處罰而未經裁處，於本法施行後裁處者，除第
    15條、第16條、第18條第2 項、第20條及第22條規定外，均
    適用之。行政罰法第27條第1 項、第2 項前段及第45條分別
    定有明文。而行政罰法第45條之立法理由明文：「一、法律
    不溯及既往，乃法律適用之基本原則，如認其有溯及既往之
    必要者，即應以法律明白規定，方有所依據，本條即本此原
    則而設。…三、本法施行前違反行政法上義務之行為應受處
    罰而未經裁處者，於本法施行後裁處時，其裁處權時效，除
    非個別行政法律另有規定，依其規定外，均自本法施行之日
    起算。至於有關時效期間之規定，自仍適用本法。」查，道
    路交通管理處罰條例就裁處權時效並無特別規定。是以，在
    行政罰法95年2 月5 日施行後，有關違反行政法上義務行為
    之處罰，應依行政罰法規定辦理無誤。異議人違反行政法上
    義務之行為終了時點，係於92年1 月20日。原處分機關於96
    年11月12日裁處時，行政罰法已施行，尚難直接適用或類推
    適用行政罰法第27條第1 項規定，認已罹於時效，因而不予
    處罰。然上開行政罰法施行前之法律漏洞，仍應求諸行政法
    上之一般法律原則，以審酌原處分機關之處分是否適法。
  (三)次按時效制度與人民權利義務有重大關係，其目的在於尊重
    既存之事實狀態，及維持法律秩序之安定，與公益有關，須
    逕由法律明定，不得授權行政機關衡情以命令訂定或由行政
    機關依職權以命令訂之，司法院釋字第474 號解釋理由書載
    之甚詳。況國家刑罰權對於死刑、無期徒刑等重罪，尚設有
    追訴權時效制度（刑法第80條以下參照），對於惡性輕微之
    行政罰，如妨害安寧秩序、善良風俗等，亦有社會秩序維護
    法第31條：「違反本法行為，逾二個月者，警察機關不得訊
    問、處罰，並不得移送法院。前項期間，自違反本法行為成
    立之日起算。但其行為有連續或繼續之狀態者，自行為終了
    之日起算」之裁處時效規定，則對於惡性更低之交通秩序罰
    ，並無放任而永久追訴處罰之理。有鑑於此，行政罰法設有
    時效制度。亦可知公路主管機關對於違反道路交通管理事件
    行為人，其是否行使裁罰權，實不宜久懸不決，而使處罰關
    係處於不確定狀態，致影響人民權益。又按行政行為應受法
    律及一般法律原則之拘束，行政程序法第4 條定有明文；又
    行政行為，應以誠實信用之方法為之，並應保護人民正當合
    理之信賴，行政程序法第8 條亦有明文。而行政行為應以誠
    實信用之方法為之，及需符合信賴保護原則，早為我國學界
    及實務界所肯認，前揭行政程序法有關之規定，係此一原則
    之明文化。所謂誠實信用之原則，係在具體的權利義務之關
    係，依正義公平之方法，確定並實現權利之內容，避免一方
    犧牲他方利益以圖利自己，應以權利人及義務人雙方利益為
    衡量依據，並應考察權利義務之社會上作用，於具體事實妥
    善運用之方法（臺灣高等法院臺南分院95年度交抗字第70、
    255 號裁定意旨參照）。查，本件違規時間92年1 月20日，
    應到案日期為92年2 月27日前，裁決日期則為96年11月12日
    。是自違規日至裁決日止，經過4 年餘，此有原處分機關所
    提供之違反道路交通管理事件裁決書附卷可稽。而關於異議
    人是否合法收受臺北市政府警察局舉發違反道路管理事件通
    知單一節，經臺北市警察局交通警察大隊於94年10月5 日，
    以北市警交大執字第09434658800 號函說明：「於92年2 月
    8 日以大宗掛號函件郵寄車主，未有退件紀錄，因已逾郵局
    查詢期限6 個月以上，致無法查明送達簽收情形」；原處分
    機關於94年10月14日，以中監自字第0940074664號函說明：
    「同意於本函文發文次日起15日內持本文至本所違章處理窗
    口繳納最低罰款」；異議人則於94年10月26日，至原處分機
    關申請歸責轉罰予臺北市交通事件裁決所轄下之駕駛人王榮
    發，經原處分機關先後於94年10月27日及96年7 月17日分別
    以中監自字第0940010399及中監違自字第0960028674號函請
    北市裁接受異議人之轉歸責案，惟北市裁先後於94年10月31
    日及96年7 月25日分別以北市裁二字第09 443221200及北市
    裁一字第09638047300 號函覆，皆以申請轉歸責期限已逾期
    為由予以退件等情，有上開函文影本在卷可稽。是以，因臺
    北市政府警察局交通警察大隊無法證明上開舉發違反道路交
    通事件管理通知單已合法送達於異議人，且原處分機關與臺
    北市交通裁決所間，對於是否已合法送達一節，認知不同，
    臺北市交通裁決所僅以違規查詢報表所示資料，認定已逾期
    ，即認無法轉歸責於駕駛人，並未實質審酌上開舉發違反道
    路交通管理事件通知單是否已合法送達。此外，原處分機關
    與臺北市交通裁決所間，除公文往返外，並無其他客觀資料
    ，顯現出上開二機關間有何積極協調之作為，自無正當理由
    長期任令該等舉發事件處於不確定狀態。又本件作成裁決時
    間與違規時間相隔4 年餘，顯已超過行政罰法第27條所定3
    年裁罰時效，非但行政罰裁處權長久處於懸而未決之狀態，
    且致使受處分人遭受處罰機關突襲性之行政罰處分，而蒙受
    重大之不利益，顯已違背人民對於交通裁罰制度之合理信賴
    ，亦與誠實信用原則有違，且違反之情節重大。況若處罰機
    關長時間延宕而未為裁決，人民對違規事實有爭執時，往往
    亦因時間經過，致未能即時提出有利之證據，實影響其權益
    甚鉅。異議人縱有其他阻卻違法事由存在，亦因時間經過而
    難以舉證。是以，處分機關長時間怠於行使裁處權之不利益
    ，應責由其自行承擔，要無轉嫁而由人民承受之理。
四、綜上所述，原處分機關對於受處分人之違規行為在違規後4
    年餘，始作成本件裁決處分，且其延宕無任何正當理由，是
    依時效制度之法理而適用時效規定，該等行政行為顯非以誠
    實信用之方法為之，即難認適法。聲明異議意旨指摘及此，
    原處分機關所為裁罰，於法尚有未洽，自應由本院裁定將原
    處分撤銷，為異議人不罰之諭知，以資適法。
據上論斷，應依道路交通案件處理辦法第20條前段，裁定如主文
。
中　　華　　民　　國　　96　　年　　12　　月　　27　　日
                  交通法庭      法  官  柯志民
上正本證明與原本無異。
如不服本裁定，應於送達後5 日內向本院提出抗告狀。
                                書記官  賴亮蓉
中　　華　　民　　國　　96　　年　　12　　月　　27　　日
